臺灣高等法院刑事裁定
110年度毒抗字第848號
抗  告  人
即  被  告  曾瑞棋


上列抗告人因違反毒品危害防制條例案件，不服臺灣新北地方法
院110年度毒聲字第1032號，中華民國110年4月9日裁定（聲請案
號：臺灣新北地方法院檢察署110年度毒偵字第1314號、110年度
聲觀字第874號），提起抗告，本院裁定如下： 
    主  文
抗告駁回。
    理  由
一、原裁定意旨略以：抗告人即被告甲○○前因施用毒品案件，經
    送觀察、勒戒後，認無繼續施用毒品之傾向，於民國105年1
    月11日執行完畢釋放。被告於觀察、勒戒執行完畢釋放之3
    年後，再基於施用第二級毒品甲基安非他命之犯意，於109
    年7月10日19時50分許為警採尿時起回溯96小時內之某時許
    ，在不詳地點，以不詳方式，施用甲基安非他命1次等情，
    雖據被告否認，然被告尿液經送檢驗後，檢出安非他命類陽
    性反應，有臺灣尖端先進生技醫藥股份有限公司濫用藥物檢
    驗報告可稽，被告所辯不足採信，其施用第二級毒品之犯行
    堪予認定，且本案施用毒品犯行距其最近1次觀察、勒戒執
    行完畢釋放已逾3年，而依毒品危害防制條例第20條第1項規
    定，裁定將被告送勒戒處所觀察、勒戒等語。
二、抗告意旨略以：被告係自行前往警局驗尿，不可能在採尿回
    溯96小時內施用毒品，以免造成麻煩，況施用毒品者均知在
    驗尿前7日即不可施用毒品，以免被驗出陽性反應，且被告
    為排出體內毒素服用中藥，可能因此造成驗尿結果陽性反應
    。另檢察官固有裁量權，然應考量對被告戒癮之成效及人身
    自由侵害之程度，權衡而為合義務性之裁量，聲請意旨僅以
    被告於前次觀察、勒戒執行完畢釋放後屢屢再犯，未審酌被
    告之生活狀況、家庭背景、經濟狀況等因素，亦未斟酌被告
    是否得自主戒治，逕以剝奪人身自由最劇之方式為聲請，有
    裁量恣意之違誤。又被告現有正當工作，然收入微薄，若入
    所觀察、勒戒，將失去工作，致其難以回歸社會，對職涯、
    家庭產生重大不利影響，況其僅有施用1次之紀錄，實非重
    大成癮患者，應無令入勒戒處所之必要，且疫情恐致百業蕭
    條，如入所將致其生活更形困頓。被告願定期至醫療院所戒
    癮治療，以控制並戒除毒癮。檢察官及原審未審酌及此，逕
    令被告入所觀察勒戒，顯違反比例原則而有裁量怠惰云云。
三、經查：
  ㈠按「犯第10條之罪者，檢察官應聲請法院裁定，或少年法院
    （地方法院少年法庭）應先裁定，令被告或少年入勒戒處所
    觀察、勒戒，其期間不得逾2月」、「本法第20條第1項及第
    23條第2項之程序，於檢察官先依刑事訴訟法第253條之1第1
    項、第253條之2之規定，為附命完成戒癮治療之緩起訴處分
    時，或於少年法院（地方法院少年法庭）認以依少年事件處
    理法程序處理為適當時，不適用之」毒品危害防制條例第20
    條第1項、第24條第1項分別定有明文，又行政院依毒品危害
    防制條例第24條第3項授權訂定之「毒品戒癮治療實施辦法
    及完成治療認定標準」第2條第1項，規定戒癮治療之實施對
    象，為施用第一級毒品海洛因、嗎啡、鴉片及前開相類製品
    與第二級毒品者。是毒品危害防制條例所規定之觀察、勒戒
    處分，其立法意旨在幫助施用毒品者戒除毒癮，該處分之性
    質非為懲戒行為人，而係為消滅行為人再次施用毒品之危險
    性，目的在戒除行為人施用毒品之身癮及心癮措施；觀察、
    勒戒係導入一療程觀念，針對行為人將來之危險所為預防、
    矯治措施之保安處分，以達教化與治療之目的，可謂刑罰之
    補充制度，從而毒品危害防制條例本身所規定之觀察、勒戒
    及強制戒治等保安處分，雖兼具自由刑之性質，卻有刑罰不
    可替代之教化治療作用，且觀察、勒戒既屬用以矯治、預防
    行為人反社會性格，而具社會保安功能之保安處分，當無因
    行為人之個人或家庭因素而免予執行之理，是毒品危害防制
    條例規定之觀察、勒戒處分係屬強行規定，倘有施用毒品之
    行為，除檢察官審酌個案情形，依同條例第24條第1項為附
    命完成戒癮治療之緩起訴處分，可排除適用外，凡經檢察官
    聲請，法院原則上應予尊重，僅得依法裁定令入勒戒處所觀
    察、勒戒，以查其是否仍有施用毒品傾向，並據以斷定幫助
    行為人徹底戒毒之方法，法院尚無自由斟酌以其他方式替代
    之權，且戒癮治療係基於防制毒品危害之刑事政策，及毒品
    危害防制條例第24條鑑於對若干施用毒品者，若僅施以徒刑
    不足以斷絕毒癮之規範本旨，使檢察機關與衛生主管機關合
    作，由檢察官審酌個案情形，援引毒品危害防制條例第24條
    ，改以緩起訴處分方式轉介毒品施用者前往醫療院所治療，
    惟是否給予被告為附命完成戒癮之緩起訴處分，屬檢察官依
    法行使之裁量職權。
  ㈡查被告於109年7月10日在新北市政府警察局林口分局採得之
    尿液（檢體編號：DZ00000000000），經送臺灣尖端先進生
    技醫藥股份有限公司遞以酵素免疫分析法（EIA）初步檢驗
    及以氣相層析質譜儀法（GC/MS）確認檢驗結果，呈安非他
    命類陽性反應，有該公司109年7月24日出具之濫用藥物檢驗
    報告（尿液檢體編號：DZ00000000000）、尿液採證同意書
    、新北市政府警察局受採集尿液檢體人姓名及檢體編號對照
    表可稽。而按甲基安非他命經口服投與後約70%於24小時內
    自尿中排出，約90%於96小時內自尿中排出，由於甲基安非
    他命成分之檢出與其投與方式、投與量、個人體質、採尿時
    間與檢測儀器之精密度等諸多因素有關，因此僅憑尿液中呈
    安非他命陽性反應，並無法確實推算吸食時間距採集時間之
    長短，惟依上述資料推斷，最長可能不會超過4日，此經行
    政院衛生署藥物食品檢驗局81年2月8日藥檢一字第001156
    號函示明確。再酵素免疫分析法屬免疫學分析原理，當其他
    藥物化學結構相近才可能引起偽陽性；氣相層析質譜儀法則
    係目前確認藥物篩檢結果時最常採用之確認方法，在良好的
    操作條件下，以氣相層析質譜儀作藥物及其代謝物之定性及
    定量分析，幾乎不會有偽陽性反應產生，復經行政院衛生署
    管制藥品管理局（現改制為衛生福利部食品藥物管理署）92
    年6月20日管檢字第0920004713號函述甚明。又依法務部調
    查局85年9月26日函、行政院國軍退除役官兵輔導委員會臺
    北榮民總醫院83年4月7日北總內字第3059號函說明：「單
    以免疫分析法檢驗尿液，有可能因交叉反應，而對服用幾種
    其他非煙毒藥物者之尿液產生偽陽性之結果，然若搭配薄層
    析法，應可摒除絕大部分之偽陽性問題。至於使用氣相層析
    質譜儀分析法確認，則可完全排除偽陽性之干擾」，是上開
    檢驗報告結果，應屬精確而堪採信。被告所採尿液送驗結果
    既有甲基安非他命之陽性反應，而警方送驗之尿液為被告親
    自排放之事實，業據被告於警詢中供承不諱，並有被告親簽
    之尿液採證同意書可查，前揭鑑定既以氣相層析質譜儀法進
    行檢驗，依上開函釋，應認足以排除被告因服用中藥而造成
    驗尿呈安非他命類偽陽性檢驗之情形發生，堪認被告在經警
    採尿前回溯及96小時內之某時點，確曾有施用第二級毒品甲
    基安非他命之事實。是抗告意旨辯稱被告不可能於自行前往
    警局驗尿前施用毒品，且可能因服用中藥致尿檢結果呈陽性
    反應云云，顯非可採。
  ㈢抗告意旨復指摘檢察官之聲請及原審逕令被告入所觀察勒戒
    ，顯有違反比例原則而有裁量怠惰之違誤，且被告願自行戒
    癮治療云云。查被告前因施用毒品案件，經原審以104年度
    毒聲字第873號裁定送觀察、勒戒後，認無繼續施用傾向，
    於105年1月11日執行完畢釋放，並由臺灣新北地方檢察署檢
    察官以104年度毒偵字第4294號為不起訴處分確定，有本院
    被告前案紀錄表、在監在押全國紀錄表可查，是被告本案施
    用第二級毒品犯行距離上開最近1次觀察勒戒執行完畢釋放
    既已逾3年。依上開規定及說明，檢察官得依職權斟酌個案
    具體情節，裁量採行「緩起訴之戒癮治療」或「聲請法院裁
    准觀察、勒戒」。又毒品危害防制條例採行「觀察、勒戒」
    與「緩起訴之戒癮治療」並行之雙軌模式，並無「緩起訴之
    戒癮治療」應優先於「觀察、勒戒」的強制規定，如將後續
    不能完成戒癮治療及司法追訴之潛在風險一併納入考量，附
    命完成戒癮治療之緩起訴處分非必然有利於被告，是就保障
    被告利益觀點而言，亦無必要將「緩起訴之戒癮治療」認係
    「觀察、勒戒」之前置處分，因此，檢察官本得依照個案實
    際情形，依法裁量決定採行何者為宜，是緩起訴之戒癮治療
    ，應屬法律賦予檢察官偵查裁量結果之作為，即是否給予被
    告為附命完成戒癮治療之緩起訴處分，屬刑事訴訟法第253
    條之1第1項及第253條之2第1項第6款特別賦予檢察官之職權
    ，法院原則上亦應尊重檢察官就應採行附命完成戒癮治療之
    緩起訴處分，或向法院聲請裁定觀察、勒戒之處遇措施，所
    為之職權行使，僅就檢察官之判斷有違背法令、事實認定有
    誤或其他裁量重大明顯瑕疵等事項，予以有限之低密度審查
    （本院107年法律座談會第22號審查意見及106年法律座談會
    第37號審查意見參照）。核檢察官經斟酌被告個案情形，認
    以向法院聲請觀察、勒戒始能達戒癮目的，而不為被告緩起
    訴處分及到指定醫療醫院為替代療法之諭知，乃屬檢察官適
    法職權之行使，法院原則上應予尊重，尚無自由斟酌以其他
    方式替代之權。檢察官既係於斟酌被告情形及事證後，為達
    戒癮治療之目的，聲請法院裁定觀察、勒戒，於法無違。原
    審依檢察官之聲請，並參酌前開證據，裁定被告應送勒戒處
    所觀察、勒戒，於法亦無不合。抗告意旨質疑檢察官未以最
    小侵害手段為裁量，逕自聲請觀察、勒戒，有違比例原則，
    另原裁定將使被告與社會、家庭隔離，並致工作不保，有礙
    其復歸社會云云，即非可採。況抗告意旨所陳被告職涯規劃
    、生活背景等節，縱然非虛，亦與被告施用毒品犯行無涉，
    不得解免其依法應受之觀察、勒戒處分。
四、綜上所述，原審以被告甲○○有施用第二級毒品甲基安非他命
    之犯行，堪以認定，依毒品危害防制條例第20條第1項及觀
    察勒戒處分執行條例第3條第1項之規定，裁定將被告送勒戒
    處所觀察、勒戒，經核並無違誤，抗告意旨以被告願接受戒
    癮治療，可能因服用中藥致檢驗結果呈偽陽性反應，另指摘
    檢察官之聲請、原裁定違反比例原則云云，均為無理由，應
    予駁回。
據上論斷，應依刑事訴訟法第412條，裁定如主文。 
中　　華　　民　　國　　110 　年　　5 　　月　　19　　日
　　　　　　　　　刑事第八庭  審判長法　官 陳世宗
　　　　　　　　　　　　　　　　　  法　官 呂寧莉
　　　　　　　　　　　　　　　　　  法　官 周明鴻
以上正本證明與原本無異。
不得再抗告。
                                    書記官 謝雪紅
中　　華　　民　　國　　110 　年　　5 　　月　　19　　日